【裁判字號】    99,訴,1894
【裁判日期】    991207
【裁判案由】    偽造文書等
【裁判全文】
臺灣臺北地方法院刑事判決              99年度訴字第1894號
公  訴  人  臺灣臺北地方法院檢察署檢察官
被      告  賴柏勳
選任辯護人  陳憲鑑律師
上列被告因偽造文書等案件，經檢察官提起公訴（99 年度偵字
第22501、26091號），被告於本院準備程序中就被訴事實為有罪
之陳述，經本院合議庭裁定由受命法官改依簡式審判程序審理，
判決如下：
    主  文
賴柏勳共同行使偽造公文書，足以生損害於公眾及他人，處有期
徒刑壹年肆月。如附表編號一所示偽造公文書上之偽造公印文壹
枚及編號三至七所示之物均沒收。又共同偽造公文書，足以生損
害於公眾及他人，處有期徒刑壹年貳月。如附表編號二至七所示
之物均沒收。應執行有期徒刑貳年。如附表編號一所示偽造公文
書上之偽造公印文壹枚及編號二至七所示之物均沒收。
    事  實
一、賴柏勳與真實姓名年籍不詳，綽號「大哥」之成年人所屬詐
    欺集團，共同基於冒充公務員行使職權、行使偽造公文書、
    行使偽造特種文書、偽造公文書及意圖為自己不法所有之詐
    欺取財犯意聯絡，由該詐騙集團某成年成員於不詳時、地，
    以不詳方法偽造貼有賴柏勳照片之「法務部台北地方法院地
    方檢察署助理檢察官林武隆識別證」、「法務部台北地方法
    院地方檢察署助理檢察官林詠隆識別證」各1張及印有「臺
    灣臺北地方法院檢察署印」之公印文貼紙8張後，將前揭偽
    造之識別證2張、公印文貼紙8張及NOKIA牌手機1支（含行動
    電話門號0000000000號SIM卡1張）、公事包1個交予賴柏勳
    使用，而分別為下列行為：
(一)該詐騙集團某成年成員於99年9月27日上午11時44分許，假
    冒雲林縣警察局之名義，撥打電話向賴淑芬佯稱：你的帳號
    被冒用，要用電話做錄音筆錄云云，於簡單問答後，隨即由
    該詐騙集團另一成年成員自稱雲林地方法院劉書記官，並佯
    稱：你銀行帳戶的錢要領出來監管云云，致賴淑芬陷入錯誤
    而依其指示至銀行提領新臺幣（下同）18萬元，並依約至臺
    北縣土城市○○路65號樂利國小前等候，詐騙集團某成年成
    員則指示賴柏勳至某便利商店內收取尚未偽造完成之「台北
    地方法院檢察署」公文傳真後，將印有「臺灣臺北地方法院
    檢察署印」之公印文貼紙1張黏貼於前開尚未偽造完成之傳
    真公文上，再以彩色影印方式偽造完成「台北地方法院檢察
    署」公文1張，而假冒臺灣板橋地方法院林詠隆書記官前往
    至臺北縣土城市○○路65號樂利國小前，持偽造之「法務部
    台北地方法院地方檢察署助理檢察官林詠隆識別證」向賴淑
    芬行使，並於向其收取18萬元後，交付前開偽造之「台北地
    方法院檢察署」公文1張予賴淑芬而行使之，足以生損害於
    臺灣臺北地方法院檢察署對於公文管理之正確性及書記官林
    詠隆、賴淑芬。
(二)該詐騙集團某成年成員復於99年9月29日上午9時9分許，假
    冒雲林縣警察局員警陳進雄之名義，撥打電話向林芳瑩佯稱
    ：你涉嫌某些案件，為釐清案情會有一位劉姓書記官跟你聯
    絡云云，隨即由該詐騙集團另一成年成員自稱雲林地方法院
    檢察署劉書記官，並佯稱：今天下午1時許，會將你名下所
    有帳戶凍結，請你把錢領出來交由我們做資金公證云云，林
    芳瑩不疑有詐，依其指示至銀行提領共27萬元，該詐騙集團
    某成年成員則指示某不詳姓名之成年男子出面取款，又於翌
    日即30日上午9時20分許，該詐騙集團某成年成員再度假冒
    雲林地方法院檢察署劉書記官撥打電話向林芳瑩佯稱：你的
    名下還有1個帳戶未做清查動作云云，林芳瑩回稱帳戶內尚
    有21萬8,153元等語，該詐騙集團某成年成員即表示請林芳
    瑩至銀行提領21萬元後，至臺北市○○區○○路90巷9號對
    面長安國小停車場處入口旁，將21萬元交付予林武隆助理檢
    察官云云，但林芳瑩已識破對方為詐騙集團，並報警處理，
    遂依警方指示，假裝應允，並依對方指示至臺北市○○區○
    ○路90巷9號對面長安國小停車場處入口旁等候付款，詐騙
    集團某成年成員誤認林芳瑩已經受騙，隨即指示賴柏勳至某
    便利商店內收取尚未偽造完成之「台灣省法務部監管科」公
    文傳真後，將印有「臺灣臺北地方法院檢察署印」之公印文
    貼紙1張黏貼於前開尚未偽造完成之傳真公文上，再以彩色
    影印方式偽造完成「台灣省法務部監管科」公文1張，於同
    年月30日上午11時20分許，前往上址準備向林芳瑩取款之際
    ，遭現場埋伏員警當場逮捕而未及行使，並扣得如附表編號
    二至六所示之物。
二、案經賴淑芬、林芳瑩訴由臺北縣政府警察局土城分局、臺北
    市政府警察局士林分局報告臺灣臺北地方法院檢察署檢察官
    偵查起訴。
    理  由
一、本件被告賴柏勳所犯共同僭行公務員職權罪、行使偽造公文
    書罪、行使偽造特種文書罪、詐欺取財既遂及未遂罪，均係
    死刑、無期徒刑、最輕本刑為3年以上有期徒刑以外之罪，
    且非高等法院管轄第一審案件，被告於本院準備程序中，先
    就被訴事實為有罪之陳述，經告知簡式審判程序之旨，並聽
    取檢察官及被告之意見後，本院合議庭裁定由受命法官進行
    簡式審判程序，是本件之證據調查，依刑事訴訟法第273條
    之2規定，不受同法第159條第1項、第161條之2、第161條之
    3、第163條之1及第164條至第170條規定之限制，合先敘明
    。
二、上揭犯罪事實，業據被告於本院審理時坦承不諱，並據證人
    即被害人賴淑芬、林芳瑩於警詢時指陳在案（見99年度偵字
    第26091號卷第13至17頁、99年度偵字第22501號卷第12至13
    頁反面）。且由證人賴淑芬提供而查扣之偽造「台北地方法
    院檢察署」公文1張，其上所採集之指紋，經送鑑結果與被
    告之左拇指指紋相符，有內政部警政署刑事警察局99年10
    月20日刑紋字第0990146689號鑑定書1份在卷可稽（見99年
    度偵字第26091號卷第21頁至第23頁），復有扣案偽造之「
    台北地方法院檢察署」公文1張、偽造之「台灣省法務部監
    管科」公文1張、偽造之「法務部台北地方法院地方檢察署
    助理檢察官林武隆識別證」1張、「法務部台北地方法院地
    方檢察署助理檢察官林詠隆識別證」1張、偽造之「臺灣臺
    北地方法院檢察署印」公印文貼紙6枚、NOKIA牌手機1支（
    含行動電話門號00000000003號SIM卡1張）、公事包1個等在
    卷可憑（見99年度偵字第26091號卷第18頁、99年度偵字第
    22501號卷第34頁至第36頁、第40頁至第43頁），足見被告
    之任意性自白，均與事實相符，堪以採信。被告上開犯行應
    堪認定，俱應依法論科。
三、按刑法上偽造文書罪，係著重於保護公共信用之法益，即使
    該偽造文書所載名義製作人實無其人，而社會上一般人仍有
    誤信其為真正文書之危險，仍難阻卻犯罪之成立，最高法院
    54年台上字第1404號判例意旨可資參照；又刑法上所稱「公
    文書」，係指公務員職務上製作之文書，與其上有無使用「
    公印」無涉；若由形式上觀察，文書之製作人為公務員，且
    文書之內容係就公務員職務上之事項所製作，即令該偽造之
    公文書上所載製作名義機關不存在，或該文書所載之內容並
    非該管公務員職務上所管轄，然社會上一般人既無法辨識而
    仍有誤信為真正之危險，仍難謂非公文書。是如附表編號一
    、二偽造之「台北地方法院檢察署」、「台灣省法務部監管
    科」等文書，固與各該機關之正式全銜相違，且亦無「監管
    科」等單位存在，然依前開說明，此等偽造文書均足使社會
    上一般人誤信其為真正文書、機關之危險，是上開偽造文書
    ，自應論以偽造公文書。又刑法第218條第1項所謂偽造公印
    ，係屬偽造表示公署或公務員資格之印信而言，其形式如何
    ，則非所問，最高法院84年度台上字第5509號判決意旨足參
    ，是本案如附表編號一、二、四、七所示偽造之「臺灣臺北
    地方法院檢察署印」之公文書類上之印文及印文貼紙，自仍
    應論以偽造公文書及偽造公印文無疑。復按公務機關識別證
    屬於品行、能力、服務相類證書之一種，查供本件犯罪所用
    如附表所示編號三之識別證，係表示在該機關任職、服務之
    證書，即為刑法第212條所稱服務證書之特種文書。核被告
    就事實欄一(一)所為，係犯刑法第216條、第211條之行使偽
    造公文書罪（提示偽造「台北地方法院檢察署」公文部分）
    、刑法第216條、第212條之行使偽造特種文書罪（提示偽造
    「法務部台北地方法院地方檢察署助理檢察官林詠隆識別證
    」部分）、刑法第158條第1項之僭行公務員職權罪（冒充
    書記官、助理檢察官部分）、刑法第339第1項之詐欺取財罪
    。就事實欄一(二)所為，係犯刑法第339條第3項、第1項之
    詐欺未遂罪、第211條偽造公文書罪。被告與「大哥」等詐
    欺集團成年成員間，就前揭犯行均有犯意聯絡及行為分擔，
    皆為共同正犯。又被告與該詐欺集團成員，就事實欄一（一
    ）部分，偽造印文之行為，係偽造公文書之部分行為；而渠
    等偽造公文書及特種文書進而持以行使，偽造之低度行為亦
    均為行使之高度行為所吸收，均不另論罪。被告於事實欄一
    (一)部分以一行使偽造公文書、行使偽造關於服務證書、冒
    充公務員僭行其職權之方式詐欺取財既遂，觸犯數罪名，為
    想像競合犯，應從一重之行使偽造公文書罪處斷。被告於事
    實欄一(二)部分，已著手於詐欺取財行為之實施，惟尚未得
    手財物即因告訴人林芳瑩警覺有異報案查獲而未遂，被告以
    一行為觸犯偽造公文書、詐欺取財未遂二罪名，為想像競合
    犯，應從一重之偽造公文書罪處斷。被告如前述所示之行使
    偽造公文書、偽造公文書之犯行，犯意各別、罪名有異，應
    分論併罰。
四、爰審酌被告未有前科之品行、素行狀況，明知所為觸法，仍
    參與本件犯行，其犯罪之手段影響檢察機關公文書之正確性
    及司法機關公信力、斟酌其犯罪之動機、目的、犯罪參與程
    度、犯罪所生之危害程度，及其生活狀況、知識程度、犯後
    態度尚稱良好及檢察官具體求處應執行刑有期徒刑2年等一
    切情狀，分別量處如主文所示之刑，並定其應執行刑，以示
    懲戒。未扣案偽造之「臺灣臺北地方法院檢察署印」公印文
    貼紙2枚，並無積極證據證明現已滅失而不存在，應與扣案
    偽造之「臺灣臺北地方法院檢察署印」印文貼紙6枚、扣案
    「台北地方法院地檢署」公文書上偽造之「臺灣臺北地方法
    院檢察署印」公印文1枚，併依刑法第219條之規定，不問屬
    於犯人與否，宣告沒收之。而扣案偽造「台北地方法院地檢
    署」公文書1紙，被告既持向告訴人賴淑芬行使而交付之，
    已非被告所有之物，爰不予宣告沒收。又扣案偽造之「台灣
    省法務部監管科」公文1紙，為被告所有並供為本件犯罪所
    用之物；扣案之NOKIA牌手機1支（含行動電話門號00000000
    000號SIM卡1張）、公事包1個及偽造貼有被告個人照片之「
    法務部台北地方法院地方檢察署助理檢察官林武隆識別證」
    、「法務部台北地方法院地方檢察署助理檢察官林詠隆識別
    證」各1張，係詐騙集團成員所有並交予被告供為本件犯行
    所用之物，業據被告供陳在卷，爰依刑法第38第1項第2款規
    定均宣告沒收。至扣案偽造之「台灣省法務部監管科」公文
    書上偽造「臺灣臺北地方法院檢察署印」公印文1枚，因該
    偽造公文書既經宣告沒收，自無庸再為沒收之諭知，附此說
    明。
據上論斷，應依刑事訴訟法第273條之1第1項、第299條第1項前
段，刑法第28條、第158條第1項、第216條、第211條、第212條
、第339條第1項、第3項、第55條、第51條第5款、第219條、第
38 條第1項第2款，刑法施行法第1條之1，判決如主文。
本案經檢察官徐文豪到庭執行職務
中    華    民    國    99    年    12    月    7    日
                  刑事第十五庭  法  官  李小芬
上正本證明與原本無異。
如不服本判決應於收受送達後10日內向本院提出上訴書狀，並應
敘述具體理由；其未敘述上訴理由者，應於上訴期間屆滿後20日
內向本院補提理由書（均須按他造當事人之人數附繕本）「切勿
逕送上級法院」。告訴人或被害人如對於本判決不服者，應具備
理由請求檢察官上訴，其上訴期間之計算係以檢察官收受判決正
本之日期為準。
                                書記官  陳品潔
中    華    民    國    99    年    12    月    7     日
附錄所犯法條：
中華民國刑法第158條
（僭行公務員職權罪）
冒充公務員而行使其職權者，處 3 年以下有期徒刑、拘役或 5
百元以下罰金。
冒充外國公務員而行使其職權者，亦同。
中華民國刑法第211條
（偽造變造公文書罪）
偽造、變造公文書，足以生損害於公眾或他人者，處 1 年以上
7 年以下有期徒刑。
中華民國刑法第212條
（偽造變造特種文書罪）
偽造、變造護照、旅券、免許證、特許證及關於品行、能力服務
或其他相類之證書、介紹書，足以生損害於公眾或他人者，處 1
年以下有期徒刑、拘役或 3 百元以下罰金。
中華民國刑法第216條
（行使偽造變造或登載不實之文書罪）
行使第 210 條至第 215 條之文書者，依偽造、變造文書或登載
不實事項或使登載不實事項之規定處斷。
中華民國刑法第339條
（普通詐欺罪）
意圖為自己或第三人不法之所有，以詐術使人將本人或第三人之
物交付者，處 5 年以下有期徒刑、拘役或科或併科 1 千元以下
罰金。
以前項方法得財產上不法之利益或使第三人得之者，亦同。
前二項之未遂犯罰之。
附表：
┌──┬─────────────┬───────────────┐
│編號│物品名稱                  │備註                          │
├──┼─────────────┼───────────────┤
│一  │扣案偽造之「台北地方法院檢│含其上偽造「臺灣臺北地方法院檢│
│    │察署」公文1紙             │察署印」印文1枚               │
│    │                          │                              │
├──┼─────────────┼───────────────┤
│二  │扣案偽造之「台灣省法務部監│含其上偽造「臺灣臺北地方法院檢│
│    │管科」公文1紙             │察署印」印文1枚               │
├──┼─────────────┼───────────────┤
│三  │扣案偽造之「法務部台北地方│其上載明職稱均為「助理檢察官」│
│    │法院地方檢察署」識別證2張 │、姓名分別為「林武隆」、「林詠│
│    │                          │隆」                          │
├──┼─────────────┼───────────────┤
│四  │扣案偽造之「臺灣臺北地方法│                              │
│    │院檢察署印」印文貼紙6枚   │                              │
├──┼─────────────┼───────────────┤
│五  │公事包1個                 │                              │
├──┼─────────────┼───────────────┤
│六  │NOKIA牌手機1支            │含行動電話門號00000000003號SIM│
│    │                          │卡1張                         │
├──┼─────────────┼───────────────┤
│七  │未扣案偽造之「臺灣臺北地方│                              │
│    │法院檢察署印」印文貼紙2枚 │                              │
└──┴─────────────┴───────────────┘

司法院資訊處製作；財團法人民間司法改革基金會備份。
